【裁判字號】    90,訴,816
【裁判日期】    900802
【裁判案由】    債務人異議之訴
【裁判全文】
臺灣板橋地方法院民事判決  九十年度訴字第八一六號
    原      告  甲○○
    被      告  合作金庫銀行股份有限公司
    法定代理人  李文雄
    訴訟代理人  陳府南
右當事人間請求返還不當得利事件，本院判決如左：
    主      文
原告之訴駁回。
訴訟費用由原告負擔。
    事      實
甲、原告方面：
  一、聲明：求為判決被告應給付原告新台幣 (下同) 二百二十三萬六千一百二十八
      元及自民國九十年四月二十七日起至清償日止，按週年利率百分之五計算之利
      息。
  二、陳述：
    (一)按請求權，因十五年間不行使而消滅。但法律所定期間較短者，依其規定。又
      利息、紅利、租金、贍養費、退職金及其他一年或不及一年之定期給付債權，
      其各期給付請求權，因五年間不行使而消滅。又消滅時效，因開始執行行為或
      聲請強制執行行為而中斷。又時效中斷者，自中斷之事由終止時，重行起算，
      民法第一百二十五條、第一百二十六條、第一百二十九條第二項第五款及第一
      百三十七條第一項固分別定有明文。惟消滅時效完成後，如債權人依原執行名
      義或債權憑證聲請法院再行強制執行時，亦不生中斷時效或中斷事由終止重行
      起算時效之問題，債務人自非不得對之提起債務人異議之訴，以排除該執行名
      義之執行，最高法院八十九年度台上字第一六二三號著有判決。
    (二)查被告於民國八十九年十月二十三日以台灣花蓮地方法院所核發之八十九年度
      執字第三七四三號債權憑證為執行名義向鈞院聲請就原告所有存在台北縣永和
      秀朗郵局即永和第四支局之存款為強制執行 (鈞院八十九年度執字第一九二三
      七號執行事件) ，執行名義內容為「債務人應連帶給付債權人新台幣伍拾萬元
      ，及自民國六十五年一月二十五日起至清償日止，按年息百分之十四計算之利
      息；另賠償執行費用新台幣三千四百零二元」。惟查，該債權憑證係原於台灣
      花蓮地方法院八十年度執字第九○七號執行事件所核發之八十年七月二十四日
      花院仁民執廉字第一一四五六號債權憑證，而此債權憑證係原於台灣花蓮地方
      法院六十七年度執字第一六七號執行事件所核發之債權憑證。而該執行事件係
      被告以台灣花蓮地方法院六十五年度票字第一七五號民事裁定為執行名義而聲
      請強制執行。查被告於六十五年時取得台灣花蓮地方法院六十五年度票字第一
      七五號本票裁定之執行名義，於六十七年時向台灣花蓮地方法院聲請強制執行
       (六十七年度執字第一六七號) ，台灣花蓮地方法院發給債權憑證，依法請求
      權時效期間為五年，嗣後被告未再於時效完成即七十二年之前聲請強制執行，
      被告對原告之請求權已罹於時效而消滅，原告自得拒絕給付。
    (三)被告雖以民法第一百四十四條為辯，惟查，民法第一百四十四條第二項規定請
      求權已經時效消滅，債務人仍為履行之給付，係指自動給付，當然不包括法院
      之強制執行。查本件被告於消滅時效完成後於八十年七月二十四日聲請核發之
      花院仁民執廉字第一一四五六號債權憑證依前開最高法院之見解，應不生中斷
      時效或中斷事由終止重行起算之問題，其嗣後以詐偽手段所換發之台灣花蓮地
      方法院八十五年度執字第二八四號強制執行事件所核發八十五年二月十四日花
      院洋民執恥二八四字第五七二三號債權憑證、八十九年度執字第三七四三號債
      權憑證，自亦不生中斷時效或中斷事由發生重新起算之問題，原告自得拒絕給
      付。
    (四)民法第一百四十四條第一項規定時效完成後，債務人得拒絕給付，第二項規定
      請求權已經時效消滅，債務人仍為履行之給付者，不得以不知時效為理由，請
      求返還，反面解釋如債務人不知時效消滅，或非任意給付，自得請求返還。查
      被告對原告之債權已罹於時效而消滅已如前述，被告依強制執行於九十年四月
      二十六日所受領金額二百二十三萬六千一百二十八元，原告自得依民法第一百
      四十四條第二項反面解釋請求返還。按無法律上之原因而受利益，致他人受損
      害者，應返還其利益。雖有法律上之原因，而其後已不存在者，亦同，民法第
      一百七十九條定有明文，查被告對原告之請求權已罹於時效而消滅，被告所受
      領金額為無法律上原因而受利益，爰依不當得利之法律關係，訴請被告返還二
      百二十三萬六千一百二十八元及自九十年四月二十七日起至清償日止，按週年
      利率百分之五計算之利息。
  三、證據：聲請調閱台灣花蓮地方法院八十年度執字第九○七號民事執行事件卷宗
      。
乙、被告方面：
  一、聲明：求為判決駁回原告之訴。
  二、陳述：
    (一)查被告於系爭執行事件中所提之執行名義，自始即無瑕疵可言，且為鈞院及台
      灣花蓮地方法院所核准後再予進行執行程序，而最後至執行終結並取得案款，
      所取得之案款當然為合法取得，與無法律上之原因而受利益者有別，自無所謂
      不當得利之事實。
    (二)退而言之，縱如原告所稱：被告所持有之執行名義時效已完成，但「時效完成
      後，債務人得拒絕給付。請求權已經時效消滅，債務人仍為履行之給付者，不
      得以不知時效為理由，請求返還；其以契約承認該債務或提出擔保者亦同」，
      民法第一百四十四條定有明文。反之，債權人當然有請求權，只是債務人得拒
      絕給付而已。查系爭案款執行中，原告一再主張執行名義有瑕疵，而不主張時
      效完成並拒絕給付，而於給付完畢後再主張不當得利並請求返還，自於法不合
      。
丙、本院依職權調閱八十九年度執字第一九二三七號民事執行事件卷宗，及向台灣花
    蓮地方法院調閱六十七年度執字第一六七號民事執行事件卷宗。
    理      由
一、原告起訴主張：被告於八十九年十月二十三日以台灣花蓮地方法院所核發之八十
    九年度執字第三七四三號債權憑證為執行名義向本院聲請就原告所有存在台北縣
    永和秀朗郵局即永和第四支局之存款為強制執行 (本院八十九年度執字第一九二
    三七號執行事件) ，惟該債權憑證係原於台灣花蓮地方法院八十年度執字第九○
    七號執行事件所核發之債權憑證，而此債權憑證係原於台灣花蓮地方法院六十七
    年度執字第一六七號執行事件所核發之債權憑證。而該執行事件係被告以台灣花
    蓮地方法院六十五年度票字第一七五號民事裁定為執行名義而聲請強制執行。查
    被告於六十五年時取得本票裁定之執行名義，於六十七年時向台灣花蓮地方法院
    聲請強制執行，台灣花蓮地方法院發給債權憑證，依法請求權時效期間為五年，
    嗣後被告未再於時效完成即七十二年之前聲請強制執行，被告對原告之請求權已
    罹於時效而消滅，原告自得拒絕給付。被告於消滅時效完成後，先後取得台灣花
    蓮地方法院八十年度執字第九○七號、八十五年度執字第二八四號、八十九年度
    執字第三七四三號強制執行事件核發之債權憑證，自不生中斷時效或中斷事由終
    止重新起算時效之問題，原告自得拒絕給付。查被告對原告之請求權已罹於時效
    而消滅，被告依強制執行於九十年四月二十六日所受領金額二十三萬六千一百二
    十八元為無法律上原因而受利益，爰依不當得利之法律關係，訴請被告返還二百
    二十三萬六千一百二十八元及自九十年四月二十七日起至清償日止，按週年利率
    百分之五計算之利息等語。被告則以：被告於系爭執行事件中所提出之執行名義
    ，自始即無瑕疵可言，而最後至執行終結並取得案款，當然為合法取得，與無法
    律上之原因而受利益者有別，自無不當得利之事實。退而言之，縱如原告所稱執
    行名義請求權時效已完成，但依民法第一百四十四條規定，債權人當然有請求權
    ，只是債務人得拒絕給付而已。查系爭案款執行中，原告一再主張執行名義有瑕
    疵，未主張時效完成拒絕給付，而於給付完畢後再主張不當得利並請求返還，自
    於法不合等語資為抗辯。
二、經查，本件被告前於六十五年間以其執有原告與訴外人萬合大理合股份有限公司
    等人共同簽發之本票未獲清償為由，聲請台灣花蓮地方法院裁定強制執行，台灣
    花蓮地方法院於六十五年九月十一日以六十五年度票字第一七五號民事裁定「相
    對人等共同於民國六十四年九月二十五日簽發之本票應連帶交付聲請人新台幣伍
    拾萬元及自六十五年一月二十五日起至清償日止，按年息百分之十四計算之利息
    准予強制執行」。嗣被告於六十七年三月三十日以上開本票裁定之執行名義向台
    灣花蓮地方法院聲請強制執行 (六十七年度執字第一六七號) ，並未受償，台灣
    花蓮地方法院核發六十七年四月二十六日花院嘉民執禮字第四○二○號債權憑證
    ；嗣被告又於八十年七月三日以前開債權憑證為執行名義向台灣花蓮地方法院聲
    請強制執行 (八十年度執字第九○七號) ，並未受償，台灣花蓮地方法院核發八
    十年七月二十四日花院仁民執廉字第一一四五六號債權憑證。嗣被告又先後於八
    十五年間、八十九年間向台灣花蓮地方法院聲請強制執行 (八十五年度執字第二
    八四號、八十九年度執字第三七四三號) ，均未受償，台灣花蓮地方法院先後核
    發八十五年二月十四日花院洋民執恥二八四字第五七二三號債權憑證、八十九年
    八月二十一日花院祺民執義三七四三字第五一五八八號債權憑證。被告復於八十
    九年十月十九日以台灣花蓮地方法院八十九年八月二十一日花院祺民執義三七四
    三字第五一五八八號債權憑證為執行名義，向本院民事執行處聲請就債務人即本
    件原告於永和秀朗郵局即永和第四支局之存款為強制執行 (本院八十九年度執字
    第一九二三七號) ，該強制執行程序中，本院民事執行處於九十年四月十二日核
    發八十九年度民執土字第一九二三七號執行命令，准許債權人即本件被告向第三
    人永和秀朗郵局即永和第四支局收取債權金額二百二十三萬六千一百二十八元，
    而第三人即永和郵局亦於九十年四月二十六日以秀00000000－00二號
    函將面額二百二十三萬六千一百二十八元之支票檢送債權人即本件被告等事實，
    有本院調閱八十九年度執字第一九二三七號民事執行事件卷宗，及向台灣花蓮地
    方法院調取之六十七年度執字第一六七號、八十年度執字第九○七號民事執行事
    件卷宗可稽，且為兩造所不爭執，以上事實堪信為真實。
三、按債權通常而言，具有下述五種效力：(一)請求力 (訴請履行力) 。(二)執行力 (強
    制執行力) 。(三)私力實現。(四)處分權能。(五)保持力 (保有給付的法律上原因) ，
    申言之，債務人自動或受法律的強制而提出給付時，債權人得保有此項給付，債
    權乃成為保持此項給付之法律上原因，故債權人雖因債務人的清償而受利益，致
    他人受損害，並不成立不當得利。查民法第一百四十四條第一項規定「時效完成
    後，債務人得拒絕給付」，係採抗辯權發生主義，即消滅時效完成後，權利自體
    本身不消滅，其訴權亦不消滅，僅使債務人取得拒絕給付抗辯權而已。債務人一
    旦行使此項消滅時效抗辯權，債權的請求力因而減損，難以訴之方法強制實現，
    惟此種債權仍得受清償。此種罹於消滅時效的債權，係屬所謂不完全債權 (或稱
    自然債務) ，債權人請求力雖因債務人之抗辯權而減弱，但仍具有可履行性，其
    受領給付的權能 (債權之保持力) ，不因此而受影響 (參見王澤鑑著「民法總則
    」二○○○年十月版第五八一至五八三頁，「債之基本理論、債之發生」二○○
    ○年九月版第二一至二六頁) 。查本件原告依前述台灣花蓮地方法院六十五年度
    票字第一七五號民事裁定之執行名義之內容，應給付被告五十萬元及自六十五年
    一月二十五日起至清償日止，按年息百分之十四計算之利息。而被告就此項得向
    原告請求給付之債權，縱使其請求權已罹於消滅時效，且原告亦行使消滅時效抗
    辯權，但被告此項債權受領給付的權能 (債權之保持力) 並未受影響，其於本院
    八十九年度執字第一九二三七號強制執行程序中所受領之二百二十三萬六千一百
    二十八元，並非無法律上原因而受利益，自不成立不當得利。原告謂：民法第一
    百四十四條第二項規定「請求權已經時效消滅，債務人仍為履行之給付者，不得
    以不知時效為理由，請求返還」，係指自動給付，當然不包括法院之強制執行，
    故依該條文之反面解釋，債務人即原告非任意給付，自得請求返還云云，尚非可
    取。綜此，原告主張依不當得利之法律關係，訴請被告返還二百二十三萬六千一
    百二十八元及自九十年四月二十七日起至清償日止，按週年利率百分之五計算之
    利息，為無理由，應予駁回。
據上論結，本件原告之訴為無理由，依民事訴訟法第七十八條，判決如主文。
中      華      民      國    九十      年      八      月      二      日
                                臺灣板橋地方法院民事第二庭
~B法  官  戴嘉清
右正本證明與原本無異。
如不服本判決，應於判決送達後廿日內，向本院提出上訴狀。
中      華      民      國    九十      年      八      月    十三      日
~B書記官  李宏明


司法院資訊處製作；財團法人民間司法改革基金會備份。
